臺灣高等法院臺中分院民事判決　94年度上易字第10號
上　訴　人　Ｕ○○
送達代收人　辛○○
訴訟代理人　尤榮福律師
複　代理人　Ｋ○○
被　上訴人　宇○○
被　上訴人　子○○
被　上訴人　宙○○
被　上訴人　地○○
被　上訴人　玄○○
被　上訴人　Ｖ○○○
被　上訴人　Ｌ○○○
被　上訴人　丁○○
被　上訴人　戊○○
被　上訴人　丙○○
被　上訴人　甲○○
被　上訴人　己○○
被　上訴人　庚○○
被　上訴人　乙○○
被　上訴人　未○
被　上訴人　Ｃ○○
被　上訴人　壬○○
被　上訴人　Ｏ○○○
被　上訴人　癸○○
被　上訴人　Ｍ○○
被　上訴人　申○○
被　上訴人　午○○
被　上訴人　酉○○
被　上訴人　Ｄ○○
被　上訴人　未○蔚
被　上訴人　丑○○
被　上訴人　黃○○
被　上訴人　天○○
被　上訴人　Ａ○○
被　上訴人　Ｈ○○
被　上訴人　Ｇ○○
被　上訴人　Ｉ○○
被　上訴人　Ｊ○○
被　上訴人　戌○○
被　上訴人　Ｔ○○
被　上訴人　Ｒ○○
被　上訴人　Ｓ○○
被　上訴人　Ｆ○○○
被　上訴人　Ｑ○○
被　上訴人　Ｎ○○
被　上訴人　Ｐ○○
被　上訴人　巳○○
被　上訴人　Ｅ○○
被　上訴人　辰○○（李敏雄之承受訴訟人）
被　上訴人　寅○○（李敏雄之承受訴訟人）
被　上訴人　卯○○（李敏雄之承受訴訟人）
被　上訴人　亥○○（李敏雄之承受訴訟人）
被　上訴人　Ｂ○○（李敏雄之承受訴訟人）
上列當事人間請求返還無權占有土地事件，上訴人對於民國93年
10月7日臺灣彰化地方法院92年度訴字第777號第一審判決提起上
訴，本院於94年9月7日言詞辯論終結，判決如下：
    主  文
上訴駁回。
第二審訴訟費用由上訴人負擔。
    事實及理由
壹、程序方面：
一、被上訴人等經合法通知，未於言詞辯論到場，核無民事訴訟
    法第三百八十六條所列各款情形，茲依上訴人之聲請，由其
    一造辯論而為判決。
二、本件經本院審理結果，認第一審判決除有關上訴人敗訴理由
    並非第一審所謂：不動產之出賣人依民法第三百四十八條第
    一項規定，固負有交付出賣之不動產於買受人之義務，然在
    未交付前之繼續占有買賣標的物，究難指為無權占有，亦不
    因移轉登記之已完成而異云云（查此部分理由不同，然結論
    相同）及彰化縣和美鎮○○段第四九０之一地號土地，應更
    正為同段四九一號土地外，其餘認事用法均無不當，應予維
    持，並引用第一審判決書記載之事實、證據及理由。
貳、訴訟要旨：
一、本件上訴人上訴主張：查坐落彰化縣和美鎮○○段第四九０
    之五地號（下簡稱系爭四九０之五地號土地）、建、面積三
    九六˙八八平方公尺土地為上訴人所有，坐落同段第四九０
    之九地號（下簡稱系爭四０九之九地號土地）、建、面積五
    二四˙六六平方公尺土地為上訴人與被上訴人丑○○、Ｃ○
    ○、申○○、午○○所共有（應有部分丑○○、Ｃ○○及上
    訴人各四分之一，申○○、午○○各八分之一），惟被上訴
    人子○○等四十八人（如原判決附表一所示，下簡稱附表一
    所示）繼承自被繼承人李貫世所興建而公同共有之坐落上開
    四九０─五地號土地如原判決附圖（下簡稱附圖）所示編號
    Ｅ部分面積０˙００七０五一公頃及四九０─九地號土地上
    如附圖所示編號Ｂ部分面積０˙００三一六六公頃之建物（
    下簡稱系爭Ｅ、Ｂ建物）；Ｄ○○等十一人（如原判決附表
    二所示，下簡稱附表二所示）繼承自被繼承人李金連所興建
    而公同共有之坐落上開四九０─五地號土地上如附圖所示編
    號Ｇ部分面積０˙００五０五０公頃之建物（下稱系爭Ｇ建
    物）；被上訴人Ｖ○○○等二十五人（如原判決附表三所示
    ，下簡稱附表三所示）繼承自被繼承人李旺所興建而公同共
    有之坐落於上開四九０─五地號土地上如附圖所示編號Ｉ部
    分面積０˙０一二一四０公頃及四九０─九地號土地上如附
    圖所示編號Ｃ部分面積０˙００一０三七公頃之建物（下簡
    稱Ｉ、Ｃ建物）。又上開系爭建物，均無正當權源而占用上
    訴人所有之系爭四九０之五、四０九之九地號二筆土地，且
    兩造並無任何使用土地之法律關係，被上訴人等人顯係無權
    占有上訴人所有及上訴人與他人所共有之土地，爰依民法第
    七百六十七條及八百二十一條之規定，請求被上訴人將上開
    建物拆除並返還土地於上訴人暨其他全體共有人。又按最高
    法院 30年上字第207號判例意旨謂：「不動產之買受人對於
    出賣人，固有請求交付不動產及其他給付之權利，然如當事
    人間移轉不動產所有權之契約，曾經有效成立，而買受人已
    有得向第三人主張之所有權，則依民法第七百六十七條、第
    一百八十四條第一項之規定，對於無權占有或侵奪其所有物
    者，得請求返還之。對於因故意或過失不法侵害其所有權者
    ，得請求賠償其損害。此等請求權本與其對於出賣人之請求
    權獨立存在，不能以其對於出賣人別有請求權，而排斥其行
    使」。又依公同共有之法律關係特性以觀，出賣人李敏雄雖
    為系爭建物之公同共有人之一，即認為李敏雄對系爭公同共
    有物存有特定之所有權，則該系爭建物對系爭土地之占用，
    不啻應視其為第三人之占有，參諸上揭判例，上訴人欲依民
    法第三百四十八條第一項規定向出賣人李敏雄請求交付買賣
    標的物；或依所有權人之地位行使物上請求權，請求被上訴
    人等全體公同共有人拆屋還地，本應聽任上訴人自由行使，
    原審認承買人僅能先依第三百八十四條第一項請求出賣人點
    交買賣標的物，顯非適法。又查系爭土地原係出賣人李敏雄
    與其他被上訴人所共有，俟民國（下同）八十七年經臺灣彰
    化地方法院分割共有物訴訟中之和解成立，分割出四九０－
    四地號土地 (由被告李敏雄、Ｃ○○、丑○○、李棟雄所共
    有)；再於九十一年三月十五日亦由同院作成九十年訴字第
    三八０號分割共有物確定判決，將其中分割後之四九０－五
    地號土地分歸李敏雄單獨取得所有權。另四九０－九地號土
    地則作為道路用地而仍維持共有。嗣後再經上訴人於同院之
    強制執行程序中因拍定而取得系爭兩筆土地所有權。從而，
    依上揭判例意旨及法條所示，上訴人自得因繼受出賣人李敏
    雄之地位而主張前揭分割共有物確定判決之效力，並本於所
    有權人之地位，主張被上訴人等所公同共有之系爭建物係無
    權占用系爭土地等語。為此上訴聲明：（一）原判決關於駁
    回上訴人在第一審其餘之訴，及命負擔訴訟費用之裁判均廢
    棄。(二)上列廢棄部分，被上訴人子○○等四十八人（如附
    表一）應將坐落彰化縣和美鎮○○段第四九０─五地號土地
    上，如附圖所示編號Ｅ部分面積七０˙五一平方公尺之磚造
    平房拆除，將土地返還於上訴人；及將坐落同地段第四九０
    ─九地號土地上，如附圖所示編號Ｂ部分面積三一˙六六平
    方公尺之磚造平房拆除，將土地返還於上訴人及其他全體共
    有人。(三)被上訴人Ｖ○○○等二十五人（如附表三）應將
    坐落同地段第四九０之五地號土地上如附圖所示編號Ｉ部分
    面積一二一˙四平方公尺之磚造平房拆除，將土地返還於上
    訴人，及將坐落同地段第四九０之九地號土地上如附圖所示
    編號Ｃ部分面積一０˙三七平方公尺之磚造平房拆除，將土
    地返還於上訴人及其他全體共有人。（查原判決就：如附表
    二所示Ｄ○○等十一人，應將坐落彰化縣和美鎮○○段第四
    九０─五地號土地上，如附圖所示編號Ｇ部分面積０˙００
    五０五０公頃之建物拆除後，並將該部分土地交還上訴人部
    分，判決上訴人勝訴，而對造就此部分，並未上訴而告確定
    ）。
二、被上訴人等，未於言詞辯論期日到場，亦未提出書狀為聲明
    或陳述，惟下列被上訴人於原審陳稱：
  (一)被上訴人子○○、宙○○、地○○、玄○○、宇○○部分
      ：李金連、李旺、黃泉源、黃正宗業已過世。我們繼承祖
      父李貫世之遺產，並非無權占有上訴人土地，房屋最早為
      我祖父所興建，我父親也已過世，我們繼承人共十六人於
      八十五、八十六年間有分配遺產，房子由分配到該房屋坐
      落土地之人取得權利，我與我代理之其他被上訴人分配共
      同取得四九０之二地號土地，系爭土地是經由法院和解分
      割，分配到四九０之九地號土地之人為李旺之子李敏雄等
      語置辯。
  (二)被上訴人黃○○部分：上訴人欲拆除之建物為四、五十年
      之老舊建物，現仍在使用中，系爭建物正身、公廳為李貫
      世所興建，左側護龍為李金連所興建，右側護龍為李旺所
      興建，正身、護龍皆有獨自之出入口。我亦為土地所有人
      之一。又系爭建物並未辦理保存登記亦無使用執照。原來
      土地所有權人為李旺、李金連、李毓卿，後因持份遭拍賣
      ，現共有人有多人。系爭建物何時興建已不清楚，但至少
      有四十年以上，當時是經過土地共有人同意而興建建物。
      系爭土地於八十六年間經過法院和解後分割，所有人即變
      更為現登記簿所示之共有人，但土地上建物之所有人並沒
      有分產。李貫世共有三子六女，李旺為大房、李金連為二
      房、宇○○為三房。現況圖編號Ｅ、Ｂ為李貫世所建，編
      號Ｇ部分為李金連所建，編號Ｉ、Ｃ為李旺所建，李旺及
      李金連所興建之建物其子孫並沒有分產，正身亦未確實分
      產，正身中間為公廳，面對公廳其左側廂房由李金連使用
      ，其右側廂房由李旺使用，系爭房屋均係原土地所有人即
      被上訴人之祖先所興建，均係合法占用等語置辯。
參、得心證之理由：
一、查上訴人主張坐落彰化縣和美鎮○○段第四九０之五地號、
    建、面積三九六˙八八平方公尺土地為上訴人所有，坐落同
    地段第四九０之九地號、建、面積五二四˙六六平方公尺土
    地為上訴人與被上訴人丑○○、Ｃ○○、申○○、午○○所
    共有（應有部分丑○○、Ｃ○○及上訴人各四分之一，申○
    ○、午○○各八分之一），上開土地上有訴外人李貫世所
    興建坐落於四九０─五地號土地如附圖所示編號Ｅ面積０˙
    ００七０五一公頃及四九０─九地號土地上如附圖所示編號
    Ｂ面積０˙００三一六六公頃之建物，李貫世於四十四年十
    一月四日死亡，上開建物由附表一所示被上訴人子○○等四
    十八人繼承而公同共有，訴外人李金連所興建坐落於上開
    四九０─五地號土地上如附圖所示編號Ｇ部分面積０˙００
    五０五０公頃之建物，此李金連於八十八年七月七日死亡，
    此建物由附表二所示被上訴人Ｄ○○等十一人繼承而公同共
    有，訴外人李旺所興建坐落於上開四九０─五地號土地上
    如附圖所示編號Ｉ部分面積０˙０一二一四０公頃及四九０
    ─九地號土地上如附圖所示編號Ｃ部分面積０˙００一０三
    七公頃之建物，李旺於八十五年五月一日死亡，此建物由附
    表三所示被上訴人Ｖ○○○等二十五人繼承而公同共有等情
    ，業據其提出土地登記簿謄本、土地異動索引、地籍圖謄本
    、繼承系統表及戶籍謄本為證（見原審卷第一冊第八至十二
    頁；第四二至一二四頁、第二三四至二四三頁；第二冊一四
    八至一七六頁）；並經原法院會同彰化縣和美地政事務所派
    員至現場測量勘驗屬實，製有勘驗筆錄及和美地政事務所九
    十三年四月十四日複丈成果圖附卷足憑（見原審卷第一冊第
    二二一至二二五頁；第二四四、二四五頁），復為被上訴人
    子○○、宇○○、宙○○、地○○、玄○○、黃○○所不爭
    執，是上訴人此部份之主張，堪信為真實。
二、次查，彰化縣和美鎮○○段四九０地號土地原為訴外人李貫
    世一人所有，於七十八年五月因分割繼承而登記為訴外人李
    旺、李金連、黃泉源、黃正宗、被上訴人宇○○、地○○、
    宙○○、子○○、玄○○所共有，李旺之應有部分十分之三
    於同年七月以贈與為由移轉登記予被上訴人李敏雄、Ｃ○○
    、丑○○、李棟雄所共有（應有部分各四十分之三），李金
    連之應有部分十分之三於七十九年七月亦以贈與為由移轉登
    記予被上訴人天○○、Ａ○○、黃○○、Ｄ○○、未○蔚共
    有（應有部分各五十分之三），嗣八十七年九月二日上開四
    九０地號土地與同地段四九一地號土地合併後和解分割（訴
    訟上之合解及合併）為同地段四九０、四九０─二、四九０
    ─三及四九０─四地號等四筆土地，其中四九０─四地號土
    地分歸由被上訴人李敏雄、丑○○、Ｃ○○、李棟雄等共有
    取得（其中李棟雄之應有部分於八十九年四月因分割繼承登
    記予被告申○○及午○○應有部分各八分之一），至九十一
    年三月十五日上開四九０─四地號土地再經原法院裁判分割
    為同地段四九０─四～九地號等六筆土地，其中四九０─九
    地號由共有人（即李敏雄、丑○○、Ｃ○○、申○○及午○
    ○）仍維持共有關係作為私設道路使用，而四九０─五地號
    土地則分歸被上訴人李敏雄單獨取得，後被上訴人李敏雄所
    有之上開四九０─五地號土地全部及四九０─九地號土地應
    有部分四分之一，經債權人台灣土地銀行聲請法院強制執行
    查封拍賣，於九十二年三月三日由上訴人拍定取得權利移轉
    證書登記在案等情，此有土地登記簿謄本在卷可稽，復經調
    取原法院八十五年度訴字第五九九號和解卷宗、九十年度訴
    字第三八０號分割共有物事件卷宗及原法院九十一年度執字
    第四三九四號清償債務民事執行卷宗，核閱屬實，洵堪認定
    。綜上，上訴人經由執行法院向李敏雄購買系爭四九０─五
    地號土地全部及四九０─九地號土地應有部分四分之一。再
    者，據前開戶籍謄本及繼承系統表記載．李敏雄之父親為李
    旺、祖父為李世貫，基於繼承關係，則李敏雄自為系爭Ｂ、
    Ｅ、Ｉ、Ｃ建物之公同共有人，此亦為上訴人所自承在卷（
    見本審卷第一冊第七頁）。又按民法第第1154條第一、二、
    三項明定：「(一)繼承人得限定以因繼承所得之遺產，償還被
    繼承人之債務。」；「(二)繼承人有數人，其中一人主張為前
    項限定之繼承時，其他繼承人視為同為限定之繼承。」「(三)
    為限定之繼承者，其對於被繼承人之權利、義務，不因繼承
    而消滅。」。查被繼承人李敏雄過世後，其繼承人為辰○○
    、寅○○、卯○○、亥○○、Ｂ○○等五人，亦有上開戶籍
    謄本及繼承系統表等可證，而其中繼承人辰○○業向原審聲
    請限定繼承，並經原審准予備查在案，亦有原審函文在卷可
    佐（見本審卷第一冊第一六三頁），則李敏雄之全體繼承人
    均生限定繼承效力；申言之，李敏雄之全體繼承人辰○○等
    五人，仍繼承被繼承人李敏雄之權利、義務，僅就被繼承人
    之債務，負以遺產為限度之物的有限責任而已。是上訴人質
    疑李敏雄之全體繼承人辰○○等人，若拋棄繼承，則喪失對
    李敏雄之繼承權，同時喪失對系爭建物之公同共有之權利云
    云，顯有誤會。
三、又按土地及房屋同屬一人所有，而將土地及房屋分開同時或
    先後出賣，其間雖無地上權之設定，然除有特別情事，可解
    釋為當事人之真意，限於賣屋而無基地之使用外，均應推斷
    土地承買人默許房屋承買人繼續使用土地。最高法院著有四
    十八年台上字第一四五七號判例可參。而房屋所有人繼續使
    用土地之法律關係，依最高法院七十三年度第五次民事庭會
    議決議，認其性質屬租賃。至其租金數額，如當事人間不能
    協議決定，當可訴請法院裁判。其再因轉讓而承受土地所有
    權之人，應有民法第四百二十五條之適用，其再因轉讓而繼
    受房屋所有權之人，則除有反對之特約外，應推斷土地所有
    人對之默許其繼續承租，故不問其後為轉讓土地或轉讓房屋
    ，其土地所有權之承受人對房屋所有人或房屋所有權之承受
    人對土地所有人，均繼續其原來之法律關係。尋繹上開判例
    及決議之規範本旨，乃側重於房屋所有權與基地利用權一體
    化之體現，並基於房屋既得使用權保護原則之考量，進一步
    肯認基地使用權不因基地物權之嗣後變動而受影響，藉以調
    和土地與建物之利用關係，庶符社會正義之要求。是基於同
    一理由，倘土地共有人經其他共有人全體之同意，在共有土
    地上興建房屋，而將土地（應有部分）及房屋分開同時或先
    後出賣者，此與全無土地共有權，而單純經土地所有人同意
    興建房屋之情形，有所不同，自宜推斷土地承買人默許房屋
    承買人繼續使用土地（最高法院八十七年度台上字第六八六
    號判決意旨參照）。經查李敏雄為系爭Ｂ、Ｅ、Ｉ、Ｃ建物
    之公同共有人，且其全體繼承人辰○○、寅○○、卯○○、
    亥○○、Ｂ○○等五人，繼承該公同共有關係，如前所述。
    次查李敏雄生前為系爭四九０之五地號所有權人及系爭四０
    九之九地號共有人（應有部分四分之一），亦如前述，即有
    系爭土地與其上系爭建物同屬一人所有情形。而上訴人經由
    法院拍賣取得李敏雄前開系爭四九０之五地號所有權人及系
    爭四０九之九地號應有部分四分之一權利，揆諸上開判例、
    決議意旨，亦應推斷系爭土地承受人即上訴人默許房屋權利
    人即李敏雄之繼承人被上訴人辰○○、寅○○、卯○○、亥
    ○○、Ｂ○○等五人，等繼續使用系爭土地，其間之關係核
    屬租賃。查李敏雄之繼承人辰○○、寅○○、卯○○、亥○
    ○、Ｂ○○等五人公同共有系爭Ｂ、Ｅ、Ｉ、Ｃ建物，對系
    爭四九０之五、四０九之九地號等二筆土地，既有租賃關係
    存在，則系爭建物占用該土地即非無正當權源，上訴人依民
    法第七百六十七條及第八百二十一條所有物返還請求權之規
    定，訴請李敏雄等之繼承人須拆屋還地，自非正當。又上訴
    人就系爭Ｂ、Ｅ、Ｃ、Ｉ建物，既不得對公同共有人之一之
    李敏雄繼承人，以所有物返還請求權，主張其係無權占有系
    爭土地而要求拆屋還地，因公同共有物之處分需由全體公同
    共有人同意或共同為之（民法第八百二十八條），則上訴人
    依民法第七百六十七條及第八百二十一條依之規定要求包括
    被上訴人李敏雄之繼承人在內之如附表一、附表三所示之公
    同共有人，拆除如系爭Ｂ、Ｅ及Ｃ、Ｉ建物，並返還該部分
    土地予上訴人或其他共有人全體，即無理由。至上訴人所引
    最高法院30年上字第 207號判例意旨，乃闡釋不動產買受人
    基於所有權關係，對占用該不動產之「第三人」主張權利（
    查並非對出賣人主張權利），核與本件出賣人與買受人間之
    關係，尚屬有間，自難比附援引，併此明。
肆、綜上所述，本件上訴人主張，依民法第七百六十七條及第八
    百二十一條依之規定，請求附表一、附表三所示之公同共有
    人，拆除如系爭Ｂ、Ｅ及Ｃ、Ｉ建物，並返還該部分土地予
    上訴人或其他共有人全體，為不足採，被上訴人等抗辯，尚
    屬可信。是原審就此部分為上訴人敗訴之判決，及駁回其假
    執行之聲請，並無不合。上訴意旨指摘原判決不當，求予廢
    棄改判，為無理由，應予駁回。
伍、本件事證已臻明確，兩造其餘攻擊或防禦方法及所提證據，
    均與本院心證之形成，不生影響，爰不一一再加以論述，併
    此敘明。
陸、據上論結，本件上訴為無理由，依民事訴訟法第四百六十三
    條、第三百八十五條第一項前段、第四百五十四條、第四百
    四十九條第一項、第七十八條，判決如主文。
中　　華　　民　　國　　94　　年　　9 　　月　　21　　日
                    民事第六庭審判長法　官  吳火川
                                    法　官  饒鴻鵬
                                    法　官  陳繼先
以上正本係照原本作成。
不得上訴。
                                    書記官  林育德
中　　華　　民　　國　　94　　年　　9 　　月　　22　　日
                                        　　　　　　　Ｂ
